臺灣高等法院民事判決
109年度上字第842號
上  訴  人  林冠伶（原名林秀桂）




訴訟代理人  詹連財律師
被上 訴 人  國泰世華商業銀行股份有限公司

法定代理人  郭明鑑  
訴訟代理人  張秀珍  
            廖士驊  
上列當事人間請求清償債務事件，上訴人對於中華民國109年4月
24日臺灣桃園地方法院108年度訴字第2187號第一審判決提起上
訴，本院於109年11月24日言詞辯論終結，判決如下：
    主      文
一、上訴駁回。
二、第二審訴訟費用由上訴人負擔。
    事實及理由
壹、程序方面：
　　按債權人以各連帶債務人為共同被告提起給付之訴，以被告
    一人提出非基於其個人關係之抗辯，而經法院認為有理由者
    ，始得適用民事訴訟法第56條第1項之規定（最高法院109年
    度台抗字第780號裁定、104年度台上字第1512號判決意旨參
    照）。本件被上訴人係依消費借貸契約關係請求上訴人與原
    審共同被告楊儒斌（下逕稱其姓名）連帶給付新臺幣（下同
    ）278萬5,570元及利息、違約金，經原審為被上訴人部分勝
    訴之判決，上訴人就其敗訴部分聲明不服提起上訴，雖提出
    被上訴人之請求權已罹於時效此一非基於個人關係之抗辯，
    然經本院審理結果認其抗辯無理由（詳如後述），依前揭說
    明，自無民事訴訟法第56條第1項規定之適用，本件上訴效
    力不及於未上訴之連帶債務人楊儒斌，而無庸併列楊儒斌為
    視同上訴人，合先敘明。
貳、實體方面：
一、被上訴人起訴主張：上訴人於民國86年9月15日以楊儒斌為
    連帶保證人向台灣第一信託投資股份有限公司（下稱第一信
    託）借款527萬元，利率按年息8.75%計算，並於同日簽立借
    據及本票（下分稱系爭借據、系爭本票），約定借款期間自
    86年12月29日起算20年，如未依約按期還本付息，即喪失期
    限利益，本金逾期在6個月內部分按前述利率10%，超過6個
    月部分按前述利率20%加計違約金（下稱系爭借款）；第一
    信託後改制為匯通商業銀行股份有限公司，再更名為國泰商
    業銀行股份有限公司，並與世華聯合商業銀行股份有限公司
    合併成為伊公司，故系爭借款契約之權利義務由伊概括承受
    ；詎上訴人於87年12月29日即未依約清償系爭借款，經伊執
    系爭本票聲請取得原法院88年度票字第2223號本票裁定（下
    稱系爭本票裁定），以系爭本票裁定為執行名義取得債權憑
    證，並持之多次聲請強制執行，迄今仍餘本金270萬8,214元
    、93年11月25日前已核算未受償之違約金7萬7,356元，及以
    270萬8,214元計算自93年11月26日起按年息8.75%計算之利
    息，暨按前述利率20%計算之違約金未受償，爰依消費借貸
    契約關係請求上訴人與楊儒斌連帶給付等語。並於原審聲明
    ：㈠上訴人及楊儒斌應連帶給付被上訴人270萬8,214元，及
    自93年11月26日起至清償日止，按年息8.75%計算之利息，
    暨自93年11月26日起至清償日止，按前述利率20%計算之違
    約金，及已核算未受償之違約金7萬7,356元。㈡願供擔保，
    請准宣告假執行。【原審判決上訴人及楊儒斌應連帶給付被
    上訴人278萬5,570元（包含本金270萬8,214元、93年11月25
    日前之違約金7萬7,356元）；及其中270萬8,214元自93年11
    月26日起至清償日止按年息1.75%計算之違約金，暨上訴人
    自99年8月11日起、楊儒斌自103年10月9日起，均至清償日
    止，按年息8.75%計算之利息；其餘判決被上訴人敗訴。上
    訴人就其敗訴部分全部提起上訴；至被上訴人、楊儒斌敗訴
    部分均未聲明不服上訴，非本院審理範圍，不贅。】並於本
    院答辯聲明：上訴駁回。
二、上訴人則以：伊自87年12月29日起即未依約清償系爭借款，
    被上訴人於斯時即得依消費借貸法律關係訴請返還借款，卻
    多年未為請求，遲至108年10月間方提起本件訴訟，請求權
    已罹於時效，伊得拒絕給付；又被上訴人請求之違約金及利
    息未罹於時效部分，應依銀行法之新修正規定予以酌減等語
    ，資為抗辯。並於本院上訴聲明：㈠原判決不利於上訴人部
    分廢棄。㈡上開廢棄部分，被上訴人在第一審之訴及假執行
    之聲請均駁回。
三、下列事項為兩造所不爭執（見本院卷第91頁），並有相關證
    據在卷足稽，堪信為真實：
  ㈠上訴人於86年9 月15日以楊儒斌為連帶保證人向被上訴人借
    款527萬元，利率按年息8.75%計算，並於同日簽立系爭借據
    ，約定借款期間自86年12月29日起算20年，如未依約按期還
    本付息，即喪失期限利益，本金逾期在6個月內部分按前述
    利率10%，超過6個月部分按前述利息20%加計違約金（見原
    審卷第7頁）。
　㈡上訴人於87年12月29日即未依約清償系爭借款，被上訴人執
    系爭本票聲請取得系爭本票裁定後，以系爭本票裁定為執行
    名義而取得債權憑證，並持之多次聲請強制執行，迄今尚未
    受償之本金為270萬8,214元（見原審卷第9至11、35至39頁
    ）。
　㈢嗣臺灣臺北地方法院於108年9月20日判決確認被上訴人所執
    系爭本票於270萬8,214元及自94年10月19日起至清償日止按
    年息8.75%計算之利息範圍內之請求權不存在，且不得以系
    爭本票裁定為執行名義對上訴人聲請強制執行（見原審卷第
    31至34頁）。
　㈣就系爭借款，上訴人與楊儒斌迄今未清償之金額為278萬5,57
    0元（包含本金270萬8,214元、91年6月12日至93年11月25日
    間未受償之違約金7萬7,356元）；及以270萬8,214元計算自
    93年11月26日起至清償日止按年息1.75%計算之違約金，及
    上訴人自99年8月11日起、楊儒斌自103年10月9日起，均至
    清償日止按年息8.75%計算之利息。
四、兩造之爭點及論斷：
　　被上訴人係依消費借貸契約關係請求上訴人還款，然為上訴
    人所拒，並以前詞置辯。是本件應審究之爭點即為：上訴人
    所為時效抗辯有無理由？被上訴人得否依消費借貸契約關係
    請求上訴人給付前述款項？茲分述如下：
　㈠被上訴人之借款返還請求權並未罹於時效：
　⒈按請求權，因15年間不行使而消滅；但法律所定期間較短者
    ，依其規定。利息、紅利、租金、贍養費、退職金及其他1
    年或不及1年之定期給付債權，其各期給付請求權，因5年間
    不行使而消滅。民法第125條、第126條分別定有明文。次按
    違約金之約定，為賠償給付遲延所生之損害，於債務人給付
    遲延時，債權人始得請求，既非定期給付之債務，即與民法
    第126條規定之性質不同，其時效為15年而非5年（最高法院
    102年度台上字第1220號判決意旨參照）。是被上訴人本件
    請求給付之本金、違約金、利息，應分別適用15年、15年、
    5年之請求權消滅時效。
　⒉復按消滅時效，自請求權可行使時起算；消滅時效，因請求
    、承認、起訴而中斷；時效中斷者，自中斷之事由終止時，
    重行起算；民法第128條、第129條第1項、第137條第1 項分
    別定有明文。上開條文所定承認，係指義務人向請求權人表
    示是認其請求權存在之觀念通知而言，承認不以明示為限，
    默示的承認，如請求緩期清償、支付利息等，亦有承認之效
    力（最高法院107年度台上字第1191號判決意旨參照）；此
    與時效完成後之承認，須債務人明知時效完成之事實，仍依
    民法第144條第2項後段規定以契約承認該債務，而為拋棄時
    效利益之明示或默示意思表示者，有所不同。經查：
　⑴依系爭借據第9條第1款之約定，債務人如有任何一宗債務不
    依約清償本金時，債權人得視為全部到期（見原審卷第7 頁
    ）；而上訴人於87年12月29日即未依約清償系爭借款，為兩
    造所不爭執（見不爭執事項㈡），堪認系爭借款自87年12月2
    9日即視為全部到期，被上訴人即得請求上訴人返還全部借
    款，是被上訴人之借款返還請求權15年時效期間應自上開得
    為請求時起算，至102年12月29日屆滿；又依被上訴人提出
    之催理紀錄（見原審卷第43至144頁），被上訴人曾於92年1
    1月23日至108年11月26日間持續催收系爭借款，其中101 年
    10月18日之處理結果欄明載「借戶來電抱怨本行扣押他郵局
    存款沒有列印法院單子給他，回覆執行命令是由法院寄送到
    其戶籍地址，借戶言沒有收到並問目前結欠，告知算至今日
    債權總額500多萬，本金為270萬8,214元，借戶言僅打零工
    沒辦法一次清償，不管利息那是你們加上去的，僅願以（誤
    載為「已」）本金打折分期處理，回覆利息可替其爭取部分
    減免，請其提高處理金額，借戶言那就是協商破裂他就不還
    了，反正郵存10萬那也是別人的」等語（見原審卷第122頁
    ）。
　⑵任職於被上訴人公司負責催收系爭借款之黃詩婷並於本院審
    理中到庭具結證稱：我知道上訴人曾經在86年9月15日向被
    上訴人借款527萬元，並簽發本票，我有經手處理這件債務
    催收，我們處理催收案件，只要有跟客戶通電話，通話結束
    後我們就會把通話內容記載在電腦裡面，存檔以後就不能刪
    除或修改，原審卷第122至130頁催理紀錄中記載催收員黃詩
    婷部分，是由我經手處理，第122頁日期為101年10月18日該
    次紀錄內容是我記錄的，是我與上訴人聯絡通電話的內容，
    當時上訴人所說的內容應該就如催理所載，紀錄中寫的「借
    戶」是指上訴人，記載「告知算至今日債權總額500多萬，
    本金為0000000元，借戶言僅打零工沒辦法一次清償，不管
    利息，那是你們自己加上去的，僅願已本金打折分期處理」
    ，當時討論的是借戶即上訴人積欠的房貸債務，不是針對本
    票債務，當時上訴人只希望用本金打折分期還款，我聯絡時
    都是在討論借款人林冠伶這筆房貸的債務，記錄裡面寫「保
    人」就是跟連帶保證人楊儒斌聯絡，我是針對房貸客戶做催
    收，我的工作是催收呆帳，沒有區分有沒有執行名義，房貸
    就是借款關係等語（見本院卷第88至90頁）。
　⑶綜上堪認兩造101年10月18日聯繫時，上訴人於確認系爭借款
    未清償之本金數額為270萬8,214元後，即要求以本金打折、
    分期清償方式償還系爭借款，依前揭說明，即已生時效完成
    前債務人承認之中斷時效效力；是就系爭借款之本金及違約
    金部分，均應自中斷事由終止時重行起算15年，即至116年1
    0月18日屆滿，被上訴人係於時效完成前之108年10月9日提
    起本件訴訟（見原審卷第3頁），是上訴人以被上訴人之借
    款返還請求權已罹於時效為由拒絕給付，難認可採。上訴人
    雖辯稱被上訴人前係持系爭本票裁定為執行名義對上訴人進
    行強制執行，故前揭催理紀錄所載內容係針對系爭本票債權
    ，並非針對系爭借款債權，上訴人所為陳述不發生中斷借款
    時效之效力云云；然觀卷附催理紀錄，被上訴人催收時均係
    使用「借戶」、「保人」等借貸契約相關用語，證人黃詩婷
    亦明確證稱當時討論的是上訴人積欠的房貸債務，不是針對
    本票債務，其係針對房貸客戶催收呆帳等語（見本院卷第89
    至91頁）；又兩造間本屬消費借貸法律關係，系爭本票係為
    擔保系爭借款債權而簽發，衡諸常情，兩造協商時自無可能
    區分本票、借款債務，而僅針對系爭本票債務如何清償加以
    討論；上訴人前揭抗辯顯與卷附事證不符，亦有悖於常理，
    不足採信。
　⒊另查，就本件被上訴人得請求之利息部分，依被上訴人提出
    之催理紀錄，上訴人於101年10月18日之後，尚曾於104年8
    月11日、104年8月18日、104年10月13日、104年12月18日、
    104年12月31日、105年5月17日、105年5月19日多次與被上
    訴人協商借款償還事宜（見原審卷第98至109頁），則就104
    年8月11日回溯5年即99年8月11日起算之各期利息，亦因上
    訴人於時效完成前承認而生中斷時效之效力，應自104年8月
    11日中斷事由終止時重行起算各期利息之5年時效期間；被
    上訴人係於108年10月9日提起本件訴訟，業如前述，是其請
    求上訴人給付自99年8月11日起算之各期利息，亦屬有據。 
　㈡就系爭借款，上訴人與楊儒斌迄今未清償之金額為278萬5,57
    0元（包含本金270萬8,214元、91年6月12日至93年11月25日
    間未受償之違約金7萬7,356元），及以270萬8,214元計算自
    93年11月26日起至清償日止按年息1.75%計算之違約金，及
    上訴人自99年8月11日起、楊儒斌自103年10月9日起，均至
    清償日止按年息8.75%計算之利息，為兩造所不爭執（見不
    爭執事項㈣），上訴人所為時效抗辯既無理由，被上訴人依
    消費借貸契約關係請求上訴人如數給付上開款項，自屬有據
    。又104年2月4日修正之銀行法第47條之1第2項固規定：「
    自104年9月1日起，銀行辦理現金卡之利率或信用卡業務機
    構辦理信用卡之循環信用利率不得超過年利率15%。」，然
    其立法理由略為：存款及放款利率大幅調降之事實，民法遲
    未加以反應，致使法律與社會現況脫勾，產生許多銀行強力
    推銷現金卡及信用卡，來規避財政部對一般消費貸款降息之
    管制，對於現金卡或是信用卡循環利息採取20%高利率之脫
    法行為，已嚴重盤剝經濟弱勢之債務人，且危害國家經濟體
    系及金融秩序，故增訂前項規定，以解決因利率過高造成之
    社會問題；是上開規定僅適用於現金卡及信用卡所生債務，
    本件上訴人所積欠者則係一般貸款所生債務，與現金卡或信
    用卡無涉，自無適用上開規定之餘地。本件兩造約定之利息
    係以年息8.75%計算，未逾民法第205條所定最高利率即週年
    利率20%，上訴人復未具體說明並舉證證明兩造約定之違約
    金有何過高而應予酌減情事，僅援引新修正銀行法之規定抗
    辯本件違約金及利息應予酌減（見原審卷第434至435頁），
    自難認有理。
五、綜上所述，被上訴人依消費借貸契約關係請求上訴人與楊儒
    斌連帶給付278萬5,570元，及以本金270萬8,214元計算自93
    年11月26日起至清償日止按年息1.75%計算之違約金，暨上
    訴人自99年8月11日起、楊儒斌自103年10月9日起，均至清
    償日止按年息8.75%計算之利息，為有理由，應予准許。原
    審就該部分為上訴人敗訴之判決，核無違誤。上訴意旨指摘
    原判決不當，求予廢棄改判，為無理由，應駁回其上訴。
六、本件事證已明，兩造其餘攻擊防禦方法及所舉證據，核與本
    件判決結果不生影響，爰不再逐一論列，併此敘明。
七、據上論結，本件上訴為無理由，依民事訴訟法第449條第1項
    、第78條，判決如主文。
中　　華　　民　　國　　109 　年　　12　　月　　8 　　日
                  民事第六庭
                      審判長法  官  陶亞琴
                            法  官  陳賢德
                            法  官  陳蒨儀
正本係照原本作成。
如不服本判決，應於收受送達後20日內向本院提出上訴書狀，其
未表明上訴理由者，應於提出上訴後20日內向本院補提理由書狀
（均須按他造當事人之人數附繕本）上訴時應提出委任律師或具
有律師資格之人之委任狀；委任有律師資格者，另應附具律師資
格證書及釋明委任人與受任人有民事訴訟法第466條之1第1項但
書或第2項（詳附註）所定關係之釋明文書影本。如委任律師提
起上訴者，應一併繳納上訴審裁判費。
中　　華　　民　　國　　109 　年　　12　　月　　8 　　日
  　　　　　　　　　　　　　書記官  葉國乾
附註：
民事訴訟法第466條之1（第1項、第2項）：
對於第二審判決上訴，上訴人應委任律師為訴訟代理人。但上訴
人或其法定代理人具有律師資格者，不在此限。
上訴人之配偶、三親等內之血親、二親等內之姻親，或上訴人為
法人、中央或地方機關時，其所屬專任人員具有律師資格並經法
院認為適當者，亦得為第三審訴訟代理人。